【裁判字號】    97,消債更,166
【裁判日期】    980216
【裁判案由】    更生事件
【裁判全文】
臺灣花蓮地方法院民事裁定           97年度消債更字第166號
聲  請  人  甲○○
                      號
上列當事人因消費者債務清理事件聲請更生，本院裁定如下：
    主  文
更生及保全處分之聲請均駁回。
聲請費用由聲請人負擔。
    理  由
一、按債務人不能清償債務或有不能清償之虞者，得依本條例所
    定更生或清算程序，清理其債務，消費者債務清理條例第3
    條定有明文。又聲請更生或清算不合程式或不備其他要件者
    ，法院應以裁定駁回之，但其情形可以補正者，法院應定期
    間先命補正，復為同條例第8條所明定。衡諸債之關係，係
    以當事人間之信賴關係為基礎，為社會經濟組織之重要支柱
    ，故當事人於以法律行為追求自己之利益之際，亦應顧及對
    方之利益，並考量債權債務在社會上之作用，本於誠實及信
    用之原則，行使債權及履行債務。是對於已陷入經濟上困境
    之消費者，若任其於惡性循環之債務窘境中生存，將衍生嚴
    重之社會問題，難以維持安定之社會經濟秩序，故為兼顧債
    權人、聲請人雙方之利益，對陷於經濟上困境之消費者，乃
    允其於消費者債務清理條例施行後，得選擇以重建型之更生
    程序或清算型之清算程序清理其債務，藉以妥適調整聲請人
    與債權人及其他利害關係人間之權利義務關係，保障債權人
    獲得公平受償，並謀求消費者經濟生活之重建復甦機會。惟
    若聲請人履行債務並無困難，僅係為圖謀減免債務，而不為
    債務之履行，自有違債權契約為誠信契約之本旨。
二、本件聲請人聲請意旨雖稱：聲請人有不能清償債務情事，前
    已提出債權人清冊，以書面向最大債權金融機構請求共同協
    商債務清償方案，惟因聲請人每月薪資僅有新台幣（下同）
    26,500元，扣除每月生活必要支出及家裡開銷11,693元及償
    還私人借款1萬元，剩餘金額不足以支付最大債權金融機構
    民國97年9月12所提出分為180期，利率0％，每月償還7,001
    元之協商方案，而聲請人至多每月可償還2,500元至4,000元
    ，然銀行卻不給予任何彈性空間給予磋商，致協商不成立，
    實非可歸責於聲請人之事由等語。惟查：
  (一)依聲請人每月保費支出項目觀之，除勞工保險225元、全民
    健康保險236元及機車強制責任險64元，共計525元（計算式
    ：225＋236＋64＝525）屬法定強制投保之必要支出項目外
    ，其餘聲請人所投保國泰人壽新防癌終身健康保險、住院醫
    療終身健康保險、美滿人生312終身壽險及婦女新貴終身壽
    險，以及法商佳迪福團體傷害保險，共計3,668元（計算式1
    89＋426＋1704＋959＋390＝3668）（見本院卷第53-69頁）
    ，目的均在於排除投保前即已存在卻隱而未發的疾病風險或
    未來無法預期之意外事故之發生，以降低將來負擔，而屬個
    人分散風險之財務規劃，且應於個人有餘力之情況下，始得
    為之，而非置現存之債務不顧，只求自身未來之保障，故此
    部分保險費之支出既非為維持債務人生存之必要費用，難認
    係屬聲請人必要之支出，衡情債務人亦應停止此非必要之保
    險費支出，減少支出以利債務清償，是此部分保險費之支出
    ，自不屬聲請人必要生活支出之費用。
  (二)次查，聲請人每月房屋租金為3,000元，倘加計聲請人自稱
    每月可償還金額2,500元至4,000元及非必要之保險費支出3,
    668元，共計9,168元至10,668元，顯然高於最大債權金融機
    構所提出前置協商之還款條件每月7,001元，此有遠東國際
    商業銀行之前置協商不成立通知書在卷可參（見本院卷第44
    頁）。然聲請人卻不願與家人同住於共同設籍之花蓮縣吉安
    鄉○○路房屋，寧可花費租金承租離家不到10分鐘車程之花
    蓮市○○○街房屋，此有戶籍謄本及切結書在卷可參（見本
    院卷第39-40、77頁），致無法與最大債權金融機構成立協
    商，早日清償債務，顯無清償誠意，足認聲請人之資力狀況
    並非有「不能清償債務之情事」。
  (三)再者，聲請人固稱其每月須償還其對陳淑雯之私人借款1萬
    元，無力償還前置協商方案之金額，並提出借據及還款契約
    書為證（見本院卷第72-76頁）。然查，依前開借據記載，
    聲請人自93年起即向陳淑雯借款，然渠等卻遲至96年8月10
    日始簽立還款契約書，此顯與常情不符，且上開借據及還款
    契約書為渠等自行所書立，聲請人復未提出借款人陳淑雯實
    際有交付借款及聲請人返還借款之證據，則聲請人與陳淑雯
    間是否確實有借貸關係存在，實非無疑。又縱認聲請人所述
    非虛，然聲請人每月薪資26,500元扣除清償私人借款1萬元
    、每月必要支出費用即三餐費4,500元與勞工保險、全民健
    康保險、機車強制責任險保險費共計525元（其餘保險支出
    及租金支出非屬每月必要支出費用，俱如前述）後，尚餘11
    ,475 元，是聲請人每月自仍有相當之餘裕清償最大債權金
    融機構況所提出每月償還7,001元之協商方案，益證聲請人
    並無不能清償債務之情事。
三、綜上所述，聲請人事實上能選擇成立協商，並能減省花費，
    卻任意加重本身負擔，拒絕履行債務，顯與首揭更生制度之
    設置意旨相違背，則聲請人既無不能清償債務或不能清償之
    虞之情事，其更生之聲請即不符消費者債務清理條例第3條
    所定要件，且上開欠缺又屬無從補正，依上說明，自應駁回
    其聲請；又聲請人更生之聲請既經駁回，其就財產所為保全
    處分之聲請即失所依附，應併予駁回之，爰裁定如主文。
中    華    民    國    98    年    2     月    16    日
                        臺灣花蓮地方法院民事庭
                            法      官  陳燁真
以上正本係照原本作成。
如不服本裁定，應於裁定送達後10日內向本院提出抗告狀（應抄
附繕本），並繳納抗告費新臺幣壹仟元。
中    華    民    國    98    年    2     月    16    日
                            法院書記官  陳蓮茹


司法院資訊處製作；財團法人民間司法改革基金會備份。
